臺灣高等法院臺中分院刑事判決　　　95年度選上訴字第1416號
上　訴　人　臺灣彰化地方法院檢察署檢察官
上　訴　人
即　被　告　乙○○
　　　　　　　　　　　5弄56號
選任辯護人　楊錫楨律師
上　訴　人
即　被　告　丙○○
指定辯護人　陳浩華律師
上列上訴人等因被告等違反公職人員選舉罷免法等案件，不服臺
灣彰化地方法院94年度選訴字第41號中華民國95年4月28日第一
審判決（起訴案號：臺灣彰化地方法院檢察署94年度選偵字第90
號），提起上訴，本院判決如下：
    主  文
原判決關於乙○○、丙○○部分，均撤銷。
乙○○共同連續對於有投票權之人交付賄賂，而約其投票權為一
定之行使，處有期徒刑捌月，褫奪公權年。扣案之預備交付之
賄款現金新臺幣壹萬貳仟柒佰元及手寫之預備賄選名單壹紙，均
沒收之。
丙○○共同連續對於有投票權之人交付賄賂，而約其投票權為一
定之行使，處有期徒刑伍月，如易科罰金以佰元折算壹日，褫
奪公權年。扣案之預備交付之賄款現金新臺幣壹萬貳仟柒佰元
、共同行賄之報酬（即走路工）貳佰元及手寫之預備賄選名單壹
紙，均沒收之。
    犯 罪 事 實
一、緣乙○○（曾違反槍砲彈藥刀械管制條例罪及施用第一級毒
    品罪，經法院分別判處有期徒刑八月、有期徒刑六月，合併
    定應執行刑為有期徒刑一年確定，於民國「（下同）八十八
    年五月七日入監執行，於八十九年二月二十三日假釋出監，
    於八十九年四月二日縮刑期滿）之父親曹金水係彰化縣員林
    鎮中東里之里長，因頗受曾任彰化縣員林鎮鎮長涂銓重之照
    顧，對其里內事務多所幫助，竟於得知涂銓重之妻涂徐貴枝
    登記參選中華民國九十四年第十五屆彰化縣員林鎮鎮長選舉
    及其弟涂銓勝登記參選中華民國九十四年第十六屆彰化縣縣
    議員選舉後，為圖其二人能順利當選，明知不得對於有投票
    權之人，交付賄賂，而約其投票權為一定之行使，仍不思以
    正途為涂徐貴枝及涂銓勝助選，而基於對於有投票權之人交
    付賄賂，並約其投票權為一定行使之概括犯意，由其自行出
    資，並以新臺幣（下同）二百元之代價，邀同與其具有共同
    概括犯意聯絡之丙○○一同前向有投票權之人交付賄賂（依
    卷內證據，尚無法認定候選人涂徐貴枝及涂銓勝亦具有共同
    犯意之聯絡），二人共同連續為下列交付賄賂及預備交付賄
    賂予有投票權人之行為：
（一）於民國（下同）九十四年十一月二十六日下午二時許，由
      乙○○騎乘機車附載丙○○，一同前往本屆彰化縣縣議員
      有投票權之選民曹曾良作位於彰化縣員林鎮○○里○○路
      ○段一八六巷八十一號住處，適曹曾良作在其住處附近之
      田裡工作，二人乃上前交付三百元之賄賂予曹曾良作，約
      定其於第十六屆彰化縣縣議員選舉日即九十四年十二月三
      日時，投票圈選登記第九號之候選人涂銓勝，就投票權為
      一定之行使；而曹曾良作明知乙○○、丙○○所交付之款
      項係用以約定不正行使投票權之對價，竟亦予以收受（其
      所涉犯刑法妨害投票罪部分，另經檢察官為緩起訴處分）
      。事畢，乙○○並依約交付二百元之報酬（俗稱走路工）
      予丙○○收受。
（二）於九十四年十一月二十八日晚上八時三十分許，由乙○○
      駕駛車牌號碼PO─０三二八號自小貨車附載丙○○，一同
      至彰化縣員林鎮中東里一鄰鄰長曹金學位於同鎮○○路○
      段三十二巷三十號之住處，以九百元之代價，委託曹金學
      及其妻曹洪粉負責交付賄賂予其鄰內有投票權之人，並約
      定其等於第十五屆彰化縣員林鎮鎮長選舉日即九十四年十
      二月三日時為一定投票權之行使，投票圈選登記第四號之
      候選人涂徐貴枝，曹金學、曹洪粉因與乙○○係屬同宗之
      親族，復貪圖小利因而應允之，曹金學、曹洪粉乃先於紙
      上簡要記載鄰內與其等較熟識之人及其戶內具有投票權之
      人數，復由乙○○按其等所統計之票數（計有十五票），
      連同曹金學戶內具有投票權人之票數（計有四票），以每
      票三百元之代價，交付賄款五千七百元予曹金學，曹金學
      、曹洪粉明知乙○○所交付之上開款項係用以約定不正行
      使投票權之意，仍基於收受賄賂之犯意聯絡，當場收受乙
      ○○、丙○○欲對其戶內有投票權人行賄之款項一千二百
      元，並允諾投票圈選候選人涂徐貴枝，而均許以其投票權
      為一定之行使（惟其等尚未及告知或將賄款轉交予其戶內
      其他具有投票權之人即為警查獲）；另曹金學、曹洪粉並
      與乙○○、丙○○共同基於交付賄賂予有投票權人之犯意
      聯絡，亦當場收受乙○○、丙○○所交付之其餘賄款四千
      五百元及渠等代為交付賄賂予有投票權人之報酬（即俗稱
      之走路工）九百元，預備對於渠等所統計之有投票權人交
      付賄賂，而約其等投票權為一定之行使，惟因檢警已獲報
      至曹金學住處埋伏，而以現行犯逕行逮捕曹金學及曹洪粉
      ，其二人因而未及著手交付賄款予有投票權之人。
（三）於九十四年十一月二十八日晚上九時許，乙○○、丙○○
      二人離開曹金學住處後，旋又共同前往本屆彰化縣員林鎮
      鎮長有投票權之選民傅洲東位於彰化縣員林鎮○○里○○
      路○段二巷一０三弄二十號住處，由乙○○以每票三百元
      之代價，按其戶籍內及其弟傅洲立戶籍內具有投票權之人
      數，交付九票合計二千七百元之賄款予傅洲東，並請其轉
      交賄款予戶內及其弟傅洲立戶內其他有投票權之人，而約
      定渠等於第十五屆彰化縣員林鎮鎮長選舉選舉日即九十四
      年十二月三日時投票圈選登記第四號候選人涂徐貴枝，就
      投票權為一定之行使；傅洲東明知乙○○所交付之款項係
      用以約定不正行使投票權之對價，竟仍基於收受賄賂之犯
      意，當場予以收受（惟其尚未及告知或將賄款轉交予其戶
      內其他具有投票權之人即為警查獲）；且與乙○○、丙○
      ○共同基於對於有投票權人交付賄賂，而約其投票權為一
      定行使之犯意聯絡，於同日晚上九時二十分許，即前往其
      弟傅洲立位於彰化縣員林鎮○○里○○路○段二巷一０三
      弄十八號之住處，將其中一千五百元賄款轉交予傅洲立，
      並請其及其亦同在場之妻傅劉淑罕於第十五屆彰化縣員林
      鎮鎮長選舉時，投票圈選登記第四號之候選人涂徐貴枝，
      就投票權為一定之行使，並代為轉知其戶內其餘有投票權
      之人；而傅洲立、傅劉淑罕亦均明知傅洲東所交付之款項
      係用以約定不正行使投票權之對價，竟仍予以收受，惟尚
      未及告知或轉交賄款予其戶內其他具有投票權之人即為警
      查獲（傅洲東、傅洲立及傅劉淑罕均另經檢察官為緩起訴
      處分）。
  嗣經臺灣彰化地方法院檢察署檢察官據報後，指揮彰化縣警察
  局員林分局警員，於九十四年十一月二十八日晚上八時許，前
  往曹金學上開住處附近埋伏，於乙○○、丙○○離開曹金學住
  處後，趁曹金學、曹洪粉仍在住處客廳點收賄款之際，以現行
  犯逕行逮捕曹金學、曹洪粉，並當場扣得其等所收受之賄款一
  千二百元、預備交付之賄款四千五百元、走路工九百元及預備
  賄選之手寫名單一紙；另派員沿路尾隨跟監乙○○、丙○○至
  傅洲東上址住處，待乙○○、丙○○甫離開傅洲東住處之際，
  即以現行犯逕行逮捕之，並在乙○○身上扣得預備供行賄所用
  之現金五千三百元（即百元紙鈔五十三張），及其所有、非供
  賄選或預備供賄選所用之現金五千元（即千元紙鈔五張）；在
  丙○○身上扣得乙○○於為警察攔檢之時，強塞予丙○○之預
  備供行賄所用之現金二千九百元（即百元紙鈔二十九張），乙
  ○○於九十四年十一月二十六日給付予丙○○之走路工二百元
  ，及丙○○所有、非供賄選或預備供賄選所用之現金四千元；
  另同時亦派員以現行犯逮捕傅洲東、傅洲立、傅劉淑罕，並當
  場在傅洲東身上扣得賄款一千二百元；在傅劉淑罕身上扣得賄
  款一千五百元，暨乙○○、丙○○、曹金學及曹洪粉均於偵查
  中自白其等上開犯行，因而循線查悉上情。
二、案經臺灣彰化地方法院檢察署檢察官指揮彰化縣警察局員林
    分局偵查起訴。
　　理  由
一、按被告以外之人於審判外之言詞或書面陳述，除法律有規定
    者外，不得作為證據，又被告以外之人於審判外之陳述，雖
    不符刑事訴訟法第一百五十九條之一至第一百五十九條之四
    之規定，而經當事人於審判程序同意作為證據，法院審酌該
    言詞陳述或書面陳述作成時之情況，認為適當者，亦得為證
    據。當事人於法院調查證據時，知有同法第一百五十九條第
    一項不得為證據之情形，而未於言詞辯論終結前聲明異議者
    ，視為有前項同意，刑事訴訟法第一百五十九條第一項、第
    一百五十九條之五分別定有明文。查證人即共同被告乙○○
    、丙○○、曹金學及曹洪粉分別於警、偵訊中之證述；證人
    即收受賄賂之人曹曾良作、傅洲東、傅洲立及傅劉淑罕分別
    於警、偵訊中之證述，雖均係被告以外之人於審判外之言詞
    陳述，為傳聞證據，然被告及辯護人於原審行準備程序時均
    同意將之引為證據，並於審判程序中對上開言詞陳述之內容
    （經原審提示並告以要旨）均表示無意見，渠等知悉該言詞
    陳述為傳聞證據而未於言詞辯論終結前聲明異議，且於本院
    準備程序，對於上開證述，亦均無異議，本院復審酌該言詞
    陳述係由證人等出於自由意識而陳述，且互核其等證述之情
    節又相一致，復無其他證據足認該陳述有何顯不可信之情事
    等一切情況，認為適當，依刑事訴訟法第一百五十九條之五
    規定，認上開證人分別於警、偵訊中之證述均得採為認定本
    件犯罪事實之證據，合先敘明。
二、上揭犯罪事實，業據上訴人即被告（以下簡稱被告）乙○○
    、丙○○於偵訊中及原審以及本院審理時均坦承不諱，核與
    證人即共同被告乙○○、丙○○、曹金學及曹洪粉分別於警
    、偵訊中之證述（見警卷第二十頁至第二十九頁、第三十九
    頁至第四十三頁、第四十八頁至第五十一頁警詢筆錄；九十
    四年度選偵字第九０號偵查卷第一百０四頁至第一百０八頁
    、第一百二十四頁至第一百二十九頁、第一百六十五頁至第
    一百七十一頁偵訊筆錄）；證人即收受賄賂之人曹曾良作、
    傅洲東、傅洲立及傅劉淑罕分別於警、偵訊中之證述情節（
    見警卷第五十二頁至第五十三頁、第六十頁至第六十四頁、
    第六十五頁至第六十八頁、第七十五頁至第七十九頁警詢筆
    錄；九十四年度選偵字第九０號偵查卷第九十四頁至第九十
    七頁、第一百十二頁至第一百十四頁、第一百十九頁至第一
    百二十一頁偵訊筆錄）均相符，復有現場照片六幀、扣案之
    被告乙○○所有，預備供行賄所用之百元紙鈔八十二張，共
    八千二百元（其中五十三張百元紙鈔係於被告乙○○身上所
    查扣；其餘二十九張百元紙鈔係於被告丙○○身上所查扣）
    、曹金學書寫之賄選名單一紙（附於九十四年度選偵字第九
    ０號偵查卷第三十三頁中）、曹金學及曹洪粉所收受之賄款
    一千二百元、預備交付之賄款四千五百元、走路工九百元、
    被告丙○○所收受之走路工二百元、證人傅洲東所收受之賄
    款一千二百元、證人傅洲立及傅劉淑罕所收受之賄款一千五
    百元可資佐證；且共同被告曹金學、曹洪粉及證人曹曾良作
    、傅洲東、傅洲立及傅劉淑罕均為本屆彰化縣縣議員及彰化
    縣員林鎮鎮長選舉具有投票權之人，業據渠等證述明確；參
    以被告乙○○及丙○○係以每票三百元之代價交付予具有投
    票權之人，又於交付現金之際言明希望支持特定縣議員候選
    人或特定鎮長候選人之旨，各該具有投票權人亦均明知該等
    現金係約使其等不正行使投票權之代價而仍收受之，是綜合
    社會價值觀念、授受雙方之認知及其他客觀情事觀之，已足
    認具有主觀及客觀上之對價性，核其性質自屬約定他人為投
    票權一定行使所交付之賄賂無訛。從而，堪認被告上開自白
    確與事實相符，洵堪採信。本件事證已臻明確，被告等上開
    犯行均堪認定，應分別依法論科。
三、按投票行賄罪之處罰分別規定於刑法第144條及公職人員選
    舉罷免法第90條之1第1項，而公職人員選舉罷免法第90條之
    1第1項為刑法第144條之特別法，依特別法優於普通法之規
    定，應優先適用公職人員選舉罷免法。查被告乙○○、丙○
    ○行為後，公職人員選舉罷免法部分條文業於94年11月30日
    經總統以華總一義字第09400196881號令修正公布，依中央
    法規標準法第13條之規定，應自公布日起算之第3日即同年
    12月2日起發生效力。該條例經修正後，就對於有投票權之
    人交付賄賂，而約其投票權為一定行使行為之處罰，其法定
    刑已從修正前之5年以下有期徒刑，得併科新臺幣400,000元
    以上4,00 0,000元以下罰金，提高為3年以上10年以下有期
    徒刑，得併科新臺幣1,000,000元以上10,000,000元以下罰
    金，其條文修正前後之有期徒刑刑期長短已然有別，經比較
    新舊法結果，以舊法較有利於行為人，故依刑法第2條第1項
    但書規定，應適用最有利於被告乙○○、丙○○之修正前同
    法第90條之1第1項規定論處。另被告乙○○、丙○○所共同
    犯之預備對於有投票權人交付賄賂，而約其為投票權一定行
    使行為之處罰，無論修正前、後，均為一年以下有期徒刑，
    新、舊法並無有利或不利於行為人之情形，應適用修正後公
    職人員選舉罷免法第90條之1第2項之規定論處。又被告乙○
    ○、丙○○行為後，刑法第56條關於連續犯之規定於94年1
    月7日修正刪除，於94年2月2日公布，於95年7月1日施行，
    被告乙○○、丙○○犯後刑法第56條之規定於95年7月1日刪
    除，而本件被告於舊法時期所犯之數次投票行賄，依修正施
    行前刑法第56條之規定，應依連續犯論以一罪，並得加重其
    刑至二分之一；而依修正施行後之刑法，並無連續犯之規定
    ，且依新法應各別多次論斷之結果（即數罪併罰），其刑度
    顯較修正前應依刑法第56條之規定以一連續投票行賄為重，
    經比較新舊法結果，應依刑法第2條第1項之規定，以被告乙
    ○○、丙○○行為時之規定較有利於被告乙○○、丙○○，
    自應依刑法第2條第1項前段，適用修正施行前之刑法第56條
    條規定，論以連續投票行賄罪，附此敘明。另被告丙○○行
    為後，罰金罰鍰提高標準條例第2條業於95年5月17日刪除第
    2條條文；並自95年7月1日施行，而刑法第41條第1項前段關
    於易科罰金之折算標準已由舊法之銀元 1百元、2百元、3百
    元修正為新台幣 1千元、2千元、3千元，因屬科刑規範事項
    之變更，其折算標準為裁判時所應諭知，自有就新舊法規定
    比較之必要，經比較新舊法結果，以被告丙○○行為時之舊
    法較為有利於被告丙○○，是依刑法第2條第1項前段之規定
    ，應適用被告丙○○行為時之舊法即依修正前刑法第41條第
    1項但書、修正前罰金罰鍰提高標準條例第2條之規定，諭知
    以銀元3百元折算1日為易科罰金之折算標準，併此敘明。
四、核被告乙○○、丙○○所為，係犯修正前公職人員選舉罷免
    法第九十條之一第一項之對於有投票權之人交付賄賂，而約
    其投票權為一定之行使罪及公職人員選舉罷免法第九十條之
    一第二項之預備對於有投票權之人交付賄賂，而約其投票權
    為一定之行使罪。次按公職人員選舉罷免法之投票行賄罪，
    其行求、期約、交付各行為，係屬階段行為，經過行求、期
    約而交付賄賂或不正利益者，應依交付行為處斷（最高法院
    三十二年度非字第二十八號判例意旨參照）。被告乙○○、
    丙○○就上開對於曹曾良作、曹金學、曹洪粉、傅洲東等有
    投票權人交付賄賂，而約其投票權為一定行使之犯行間；對
    於傅洲立、傅劉淑罕等有投票權人交付賄賂，而約其投票權
    為一定行使之犯行，與傅洲東間；預備對於有投票權人交付
    賄賂，而約其投票權為一定行使之犯行，與曹金學及曹洪粉
    間，分別具有犯意聯絡，且或由被告乙○○、丙○○自行交
    付賄賂，或推由傅洲東轉交賄賂，或由被告乙○○、丙○○
    交付賄款供曹金學、曹洪粉預備對於有投票權之人交付賄賂
    ，而約渠等為投票權一定行使之用，俱為共同正犯。復按侵
    害國家法益之罪，若基於概括犯意而連續犯同一罪名者，亦
    有連續犯之適用，此觀貪污治罪條例所定之罪雖屬侵害國家
    法益，倘基於概括犯意而連續犯同一罪名，仍得成立連續犯
    自明。而投票行賄罪祇要向有投票權之人，行求、期約或交
    付賄賂或其他不正利益而約其不行使投票權或為一定之行使
    ，犯罪即告成立，如基於概括犯意而向有投票權之多數人行
    賄，自仍得成立連續犯；又修正前刑法第五十六條連續犯之
    所謂同一罪名，係指基於概括之犯意，連續數行為，觸犯構
    成犯罪要件相同之罪名者而言，其得成立連續犯之數行為，
    包括既遂犯、未遂犯、預備犯、陰謀犯及其他共犯在內（最
    高法院六十七年六月十三日、二十日，第六次、第七次刑事
    庭庭推總會決議、最高法院八十九年台上字第一三四一號、
    九十年度台上字第七七０三號、九十三年度台上字第一九０
    五號判決要旨參照），是參酌上揭說明，被告乙○○、丙○
    ○上開多次對於有投票權人交付賄賂，而約其為投票權一定
    之行使，暨預備對於有投票權人交付賄賂，而約其為投票權
    一定行使等行為，時間均緊接，所犯係構成要件相同之罪，
    顯係基於概括犯意為之，依修正前刑法第五十六條規定，從
    一較重之修正前公職人員選舉罷免法第九十條之一第一項之
    對於有投票權人交付賄賂，而約其投票權為一定之行使罪論
    處，並加重其刑。再被告乙○○及丙○○已於偵查中自白前
    開交付賄賂買票及預備交付賄賂買票等犯行，分別有九十四
    年十一月二十九日及同年十二月二日偵訊筆錄各一份可按（
    分別附於九十四年度選偵字第九十號偵查卷第一百二十五頁
    至第一百二十九頁、第一百六十五頁至第一百七十頁），應
    依修正前公職人員選舉罷免法第九十條之一第五項前段規定
    減輕其刑，並均依法先加後減之。再按刑事審判旨在實現刑
    罰權之分配的正義，故法院對有罪被告之科刑，應符合罪刑
    相當之原則，使輕重得宜，罰當其罪，以契合社會之法律感
    情。此所以刑法第五十七條明定科刑時應審酌一切情狀，尤
    應注意該條所列十款事項以為科刑輕重之標準，並賦予法院
    裁量權。又如何量定其刑及是否宣告緩刑，固屬實體法上賦
    予法院得為自由裁量之事項，但此項裁量權之行使，並非得
    以任意或自由為之，仍應受一般法律原則之拘束，即必須符
    合所適用法律授權之目的，並受法律秩序之理念、法律感情
    及慣例等所規範。若違反比例原則、平等原則時，得認係濫
    用裁量權而為違法（最高法院九十一年度台上字第五二九五
    號判決要旨參照）。原審判決關於被告乙○○、丙○○部分
    ，認被告乙○○、丙○○均罪證明確，予以論罪科刑固非無
    見，惟查：、原審判決認被告丙○○收受之走路工為二百
    元，惟於原審判決第十四頁第一行理由欄三之（五），卻載
    為「走路工二千元」，與事實不符，顯有未洽。、乙○○
    已有如事實欄所載之前科，有臺灣高等法院被告乙○○全國
    前案資表一份在卷可稽，原審判決於理由欄三之（四）即第
    十二頁第九行載稱：「被告乙○○‧‧‧無任何前科紀錄」
    云云，即事實不符，復有未洽。檢察官就原審判決關於被告
    乙○○部分上訴主張：於警詢及偵查中，均矢口否認犯罪，
    且於臺灣彰化地方法院檢察署指揮警察以現行犯逮捕時，不
    僅矢口否認犯行，且態度惡劣，於警員實施附帶搜索時，拒
    絕將身上之賄款交出並予以藏匿，於檢察官實施逕行搜索完
    畢，由警員製作扣押筆錄時，又趁機將身上二十二張百元紙
    鈔及五張千元紙鈔偷偷入其住處客廳辦公桌之抽屜內，為檢
    察官當場發覺而予以扣押，足見被告乙○○犯後態度不佳，
    原審判決僅量處被告乙○○有期徒刑八月，顯屬過輕等語，
    指摘原審判決不當。惟按：被告乙○○雖於警查獲之初，態
    度不佳，惟其嗣於偵訊中及原審以及本院行準備程序與審理
    時，均業已坦承上開犯行，並深表悔悟，本院認被告乙○○
    犯後態度，己無不佳之情狀，原審處被告乙○○有期徒刑八
    月，尚無何不當，是檢察官上開上訴顯理由，又被告乙○○
    、丙○○均上訴主張原審判決量刑過重，且原審判決未併予
    為緩刑之宣告，均有未洽等語，，指摘原審判決不當，被告
    乙○○於本院審理時再陳稱：「我認為判太重了，而且我也
    知道我錯了，因為這件事情，我太太也對我不諒解，也與我
    離婚了，我的小孩三個還小，希望鈞院給我一個機會，而且
    我現在罹患腦瘤，持續化療，請給我改過的機會，而且我的
    父母年紀也大了，我也無法工作，醫生也不敢斷定我的生命
    到何時，請鈞院給我一個機會，我會改過的，不會再犯，請
    給我緩刑的機會。」等語（見本院審理卷第一○○頁反面）
    ，惟查：本件收受賄賂經緩起訴之曹曾良作、傅洲東、傅洲
    立、傅劉淑罕、等，尚須依序分別向指定之公益團體交5000
    元、10000元、5000元、5000元，有臺灣彰化地方法院檢察
    署九十四年度選偵字第九十號、第一六二號緩起訴處分書在
    卷可稽（見一六二號偵查卷第二十七頁），而被告乙○○、
    丙○○所為均已妨害選舉投票之公正、公平及純潔，並妨害
    國家民主政治之正常發展所生害之程度甚巨，如均予以為緩
    刑宣告，使行賄者之處罰，較之上開受賄者輕，顯有不當。
    且賄選已為人民深痛惡絕，政府對反賄選之宣傳亦不遺餘力
    ，此為居住臺灣地區人民眾所周知之事實，亦無從以被告告
    乙○○事後罹病，而為從輕量處之理由，是被告乙○○、丙
    ○○二人上開上訴亦均無理由，然原審判決關於乙○○、丙
    ○○部分，既有上開可議之處，自應由本院將原審判決關於
    乙○○、丙○○部分撤改判，審酌選舉乃民主政治最重要之
    表徵，須由選民評斷候選人之才德、品行、學識、操守、政
    見而選賢與能，其攸關國家政治之良窳、法律之興廢、公務
    員之進退，影響國家根基及人民權利至深且鉅，而賄選為敗
    壞選風之主要根源，不得使不正當利益介入選舉，抹滅實行
    民主政治之真意，且賄選已為人民深痛惡絕，政府對反賄選
    之宣傳亦不遺餘力，此為居住臺灣地區人民眾所周知之事實
    ，被告乙○○、丙○○為求候選人涂徐貴枝及涂銓勝能順利
    當選彰化縣員林鎮鎮長及彰化縣縣議員，以交付現金賄賂之
    方式賄選，渠等所為均已妨害投票之公正、公平，使真正民
    主政治無以建立，原不宜輕恕，惟斟酌被告乙○○係因其父
    親曾受涂銓重之恩惠，而被告丙○○則因一時昧於小利，而
    分別為上開妨害投票公正、公平行使之行為，且於被告丙○
    ○迭警、偵訊中及原審以及本院行準備程序與審理時均已坦
    承一切犯行；被告乙○○於偵訊中及原審以及本院行準備程
    序與審理時亦已坦承上開犯行，並均深表悔悟，暨考量其等
    分別行賄之次數與金額、預備行賄之金額及收受賄賂之金額
    、渠等參與之程度、犯罪之手段、素行、智識程度、生活狀
    況等一切情狀，分別量處如主文第二項、第三項所示之刑，
    並就被告丙○○、部分諭知易科罰金之折算標準；及均依公
    職人員選舉罷免法第九十八條第三項、刑法第三十七條第二
    項之規定，分別就被告乙○○及丙○○所犯交付賄賂行賄罪
    部分，併予宣告褫奪公權三年，被告丙○○雖亦無任何前科
    紀錄、平日素行尚稱良好，此分別有其等臺灣高等法院被告
    全國前案紀錄表及臺灣彰化地方法院檢察署刑案資料查註紀
    錄表各一份存卷可考，惟審酌賄選係腐蝕我國民主政治根基
    之毒瘤，嚴重破壞民主政治選舉之純潔及公平性，且賄選已
    為人民深痛惡絕，政府對反賄選之宣傳亦不遺餘力，此為居
    住臺灣地區人民眾所周知之事實，故如有仍無視政府之嚴厲
    查緝，漠視法紀規範而賄選者，尚難遽認均係因一時思慮未
    周而犯罪，況本件被告乙○○、丙○○接連二日皆為行賄及
    預備行賄買票之行為，行賄及預備行賄票數達二十九票，且
    尚扣得一萬餘元之預備供行賄所用之款項，實難認被告乙○
    ○、丙○○係因思慮失周致罹刑章，更難遽認對被告被告乙
    ○○、丙○○所宣告之刑以暫不執行為適當，復衡之其所為
    賄選犯行對國家法益侵害之程度匪淺，揆之上開說明，本院
    認尚不宜宣告緩刑，附此敘明。再本件公訴人雖具體求處被
    告乙○○有期徒刑二年六月，併科罰金二百萬元；被告丙○
    ○有期徒刑一年六月；惟衡酌被告乙○○雖於警、偵訊中一
    度飾詞以辯，然於九十四年十二月二日偵訊時已坦承全部犯
    行，暨其為警查獲已行賄或預備行賄之次數並非甚多；另被
    告丙○○則於警、偵訊中均已坦承一切犯行不諱，犯後態度
    尚佳，暨其等僅係因一時貪圖小利而為上開犯行等一切情節
    ，認量處如主文第二項、第三項所示之刑已足收警惕之效，
    附此敘明。
五、末按（修正前）公職人員選舉罷免法第九十條之一第三項固
    規定預備或用以行求、期約或交付之賄賂，不問屬於犯人與
    否，沒收之。但如其賄賂已交付給有投票權之人收受，因該
    受賄者係犯刑法第一百四十三條之投票受賄罪，其所收受之
    賄賂則應依同法條第二項之規定沒收之，如全部或一部不能
    沒收時，追徵其價額。故犯投票交付賄賂罪者，其已交付之
    賄賂，應依刑法第一百四十三條第二項之規定，於其對向犯
    所犯投票受賄罪之從刑宣告沒收或追徵，不得依（修正前）
    公職人員選舉罷免法第九十條之一第三項規定諭知沒收（最
    高法院九十二年度台上四九三三號、九十三年度台上字第五
    七九０號、九十四年度台上字第四七五九號判決要旨參照）
    。查本件於被告乙○○身上所查扣之百元紙鈔五十三張、被
    告丙○○身上所查扣之百元紙鈔二十九張，共計現金八千二
    百元，均係被告等預備用以行賄之賄款，業據被告二人於原
    審審理中陳述明確，按從刑附屬於主刑之例，應依修正前公
    職人員選舉罷免法第九十條之一第三項規定宣告沒收（最高
    法院九十年度台上字第一七三一號判決要旨參照）；又於曹
    金學住處所查扣之現金四千五百元，係被告乙○○、丙○○
    交付予曹金學、曹洪粉，供其等預備向其他有投票權行賄所
    用，按從刑附屬於主刑之例，就被告乙○○、丙○○部分，
    應依修正前公職人員選舉罷免法第九十條之一第三項規定宣
    告沒收（蓋被告乙○○、丙○○預備交付賄賂罪部分，已應
    與其等所犯交付賄賂罪部分具有連續犯之關係，而從一重依
    修正前之公職人員選舉罷免法論處），再於被告丙○○身上
    所查扣之走路工二百元、被告曹金學住處所查扣之手寫預備
    供賄選之名單一紙，均係被告丙○○因犯罪所得，或預備供
    被告丙○○、乙○○以及曹金學、曹洪粉犯罪所用之物，亦
    據被告丙○○供承在卷，應依刑法第三十八條第一項第二款
    、第三款規定，均予宣告沒收；至證人傅洲東所收受之賄款
    一千二百元、證人傅洲立及傅劉淑罕所收受之賄款一千五百
    元，均屬已交付之賄賂，依上開說明，自應依刑法第一百四
    十三條第二項規定，於其對向犯所犯投票受賄罪之從刑宣告
    沒收或追徵，雖上揭證人均業經臺灣彰化地方法院檢察署檢
    察官另為緩起訴處分，此有該緩起訴處分書一份附卷可參，
    然前揭賄賂，檢察官仍得依刑事訴訟法第二百五十九條之一
    之規定單獨聲請法院宣告沒收，是本院自不得依修正前公職
    人員選舉罷免法第九十條之一第三項宣告沒收，爰不併為沒
    收之諭知；另於被告乙○○身上所查扣之現金五千元（為千
    元紙鈔五張）及於被告丙○○身上所查扣之現金四千元（為
    千元紙鈔二張、五百元紙鈔一張及百元紙鈔十五張），被告
    乙○○、丙○○二人迭於警、偵訊中及原審行準備程序與審
    理時均否認係供賄選所用或係供預備賄選所用之款項，被告
    乙○○辯稱：伊係以每票三百元之代價行賄，身上所帶之百
    元紙鈔確係供其行賄所用，然千元紙鈔則係伊所收貨款，並
    非供其賄選所用等語；被告丙○○則辯稱：伊僅係陪同乙○
    ○前向有投票權人行賄，行賄之款項均係由乙○○負責，伊
    並未曾出資，查獲當日除乙○○強塞至伊身上之二十九張百
    元紙鈔外，其餘均係伊當日自行攜帶之現金，並非供賄選所
    用之款項等語，查本件係由被告乙○○自行籌資，與被告丙
    ○○共同向有投票權人行賄，被告丙○○並無出資之情事，
    而被告丙○○身上所扣得之二十九張百元紙鈔係被告乙○○
    為警查獲時，臨時強塞至被告丙○○身上等情，均業據被告
    乙○○、丙○○於偵查中結證明確，參以被告等確係以每票
    三百元之代價行賄，所交付之賄款又均係百元紙鈔，此亦據
    證人曹曾良作、曹金學、曹洪粉、傅洲東、傅洲立證述綦詳
    ，並有查獲現場照片可憑，足見被告二人上開所辯並非無稽
    ，復查無其他積極證據足以證明上開扣案之現金確係被告等
    供賄選所用或係供預備賄選所用之款項，自無從依修正前公
    職人員選舉罷免法第九十條之一第三項之規定併諭知沒收；
    再扣案之候選人名片七張及競選背心一件，被告等亦均否認
    係供賄選所用之物，本院審酌上開物品或係在被告等所駕駛
    之自小貨車上查獲，或係在被告乙○○住處查獲，均未當場
    於被告乙○○或丙○○身上查獲，參以被告乙○○及丙○○
    向有投票權人行賄時均未曾一併交付候選人名片，更未穿著
    競選背心，甚於委託共同被告曹金學及曹洪粉代為行賄時，
    亦未交付任何候選人名片，此均據證人曹曾良作、曹金學、
    曹洪粉、傅洲東、傅洲立及傅劉淑罕證述綦詳，被告等此部
    分所辯亦非無據，況衡諸常情，被告二人既已對上開犯行均
    已坦承不諱，應無庸對於該等應沒收之物有所隱諱，此外，
    復查無其他積極證據足以證明上開扣案物確與被告等所犯上
    開犯行有何直接關連，尚與刑法第三十八條之規定有間，亦
    無從併予宣告沒收，均併此敘明。
據上論斷，應依刑事訴訟法第三百六十九條第一項前段、第三百
六十四條、第二百九十九條第一項前段，（修正前）公職人員選
舉罷免法第九十條之一第一項、第三項、第五項前段、公職人員
選舉罷免法第九十條之一第二項、第九十七條之二第一項後段、
第九十八條第三項，刑法第十一條前段、第二條第一項、第二十
八條、（修正前）刑法第五十六條、刑法第一百四十三條第一項
、第二項、（修正前）刑法第四十一條第一項前段、第三十七條
第二項、第三十八條第一項第二款、第三款，（修正前）罰金罰
鍰提高標準條例第一條前段、（修正前）罰金罰鍰提高標準條例
第二條，判決如主文。
本案經檢察官甲○○到庭執行職務。
中　　華　　民　　國　　96　　年　　1 　　月　　18　　日
            刑事第三庭    審判長法　官　王  璔  瑜
                                法　官  蔡  紹  良
                                法　官  胡  忠  文
上列正本證明與原本無異。
不得上訴。
                                書記官  陳  麗  玉
中　　華　　民　　國　　96　　年　　1 　　月　　18　　日
修正前公職人員選舉罷免法第90條之1
對於有投票權之人，行求期約或交付賄賂或其他不正利益，而約
其不行使投票權或為一定之行使者，處5 年以下有期徒刑，得併
科新台幣40萬元以上4 百萬元以下罰金。
預備犯前項之罪者，處1 年以下有期徒刑。
預備或用以行求期約或交付之賄賂，不問屬於犯人與否，沒收之
。
犯第 1 項或第 2 項之罪，於犯罪後六個月內自首者，減輕或免
除其刑；因而查獲候選人為共犯者免除其刑。
犯第1 項或第2 項之罪，在偵查中自白者，減輕其刑；因而查獲
候選人為共犯者，減輕或免除其刑。
中華民國刑法第143條
(投票受賄罪)
有投票權之人，要求、期約或收受賄賂或其他不正當利益，而許
以不行使其投票權或為一定之行使者，處3 年以下有期徒刑，得
併科5 千元以下罰金。
犯前項之罪者，所收受之賄賂沒收之。如全部或一部不能沒收時
，追徵其價額。
